【裁判字號】    90,判,2153
【裁判日期】    901116
【裁判案由】    服務標章
【裁判全文】
最  高  行  政  法  院  判  決                    九十年度判字第二一五三號
    原      告  乙○○
    訴訟代理人  甲○○
    被      告  經濟部智慧財產局（承受原經濟部中央標準局業務）
    代  表  人  陳明邦
右當事人間因服務標章事件，原告不服行政院中華民國八十八年十月二十一日台八八
訴字第三八八五二號再訴願決定，提起行政訴訟。本院判決如左：
    主  文
原告之訴駁回。
訴訟費用由原告負擔。
    事  實
緣原告於八十六年十一月二十四日以「美國點心屋」服務標章，指定使用於商品及服
務分類表第四十二類之冷熱飲料店、飲食店、小吃店、冰果店、茶室、餐廳、咖啡廳
、啤酒屋、酒吧、飯店服務申請註冊，並聲明標章圖樣內之美國、點心屋不在專用之
列。原處分機關經濟部中央標準局（八十八年一月二十六日改制為經濟部智慧財產局
）以其服務標章圖樣之美國點心屋，有提供美國點心之商品之意，為所使用服務之說
明，乃依商標法第七十七條準用同法第三十七條第十款之規定予以核駁，發給第二五
二五五號服務標章核駁審定書。原告不服，循序提起訴願、再訴願，遞遭決定駁回，
遂提起行政訴訟。茲摘兩造訴辯意旨如次：
原告起訴意旨略以：一、按「凡服務標章圖樣之文字、圖形、記號、顏色組合或其聯
合式，係表示申請註冊服務標章所使用服務之形狀、品質、功用、通用名稱或其他說
明者。」不得申請註冊，固為當時商標法第七十七條準用同法第三十七條第十款前段
之規定，而該條聲之適用，乃係指以直接而明顯的文字表示所服務之說明，依一般社
會的通念，該標章之使用，並不足以使一般消費大眾認識其為特定營業主體之標識，
惟尚需審該服務標章之使用事實有無符合商標法第五條第二項之規定以為判定之參考
。二、次查，商標法第五條第二項之規定，係指商標圖樣，如經申請人之使用在交易
上已成為申請人營業之識別標識時，該商標即被視為具有顯著性，而得藉以與他人營
業相區別，是當一標章的圖樣因使用而被一般消費大眾所認知之下，則縱使該標章的
圖樣與營業的服務有所關聯，但在能與他人區別之顯著性要件下，即無違反首揭法條
之規定，而得符合申請的要件。三、再就系爭服務標章之圖樣「美國點心屋」而言，
雖然該圖樣之文字的字面的意義有提供美國點心之嫌，但原告於申請之時即已聲明「
美國」及「點心屋」分別不在專用之內，故原告乃係訴求整體標章之保護，而並非圖
樣中的單一部分，且，此一「美國點心屋」標章，於原告使用之前並無他人以相同或
類似圖樣使用在先，可證確係為原告首先創用之圖樣，故系爭服務標章「美國點心屋
」自然具備有「首創性」之要件。四、況且，原告在創用「美國點心屋」作為標章而
在中華民國八十四年開始營業之後，有感於現代社會雙薪之小家庭之極速增加，以致
對外食的需求性更為提高之下，乃以符合簡速原則之要點開發各種食品，加上各種食
品不但具有與他人不同的特殊口味，且並秉持品質高貴價格不貴之基本，並透過連續
的廣泛行銷，而能在短短的時間內在消費者心中建立形象，並讓營業額快速的成長，
因此在從八十五年開始徵求加盟店之後，由於各加盟店皆能在短期間獲取利潤回收成
本，而吸引更多的人加盟，故在不到二年的時間就已有多達六十五家的加盟店，更可
證明「美國點心屋」確已在一般消費者心中樹立深刻印象，而被認知「美國點心屋」
係為原告營業之識別標識，同時，在檢附資料中之專刊雜誌內已明列該等加盟店係由
八十五年起，此一日期遠早於系爭服務標章申請日期八十六年十一月二十四日，而可
證在系爭服務標章申請之時，「美國點心屋」就已深植於一般消費大眾之印象中，為
原告營業之識別標識，顯已符合商標法第五條第二項之要求，而具備「顯著性」的要
件，無違首揭法條之規定。五、綜上，原處分顯有違誤，請將原處分及一再訴願決定
均予撤銷等語。
被告答辯意旨略以：按「凡文字、圖形、記號、顏色組合或其聯合式，係表示申請註
冊服務標章所使用服務種類之形狀、品質、功用、通用名稱或其他說明書」，不得申
請註冊，為商標法第七十七條準用同法第三十七條第十款之規定。本件原告申請註冊
之「美國點心屋」服務標章圖樣上之美國點心屋，為提供美國點心商店之意，原告雖
於申請時，聲明「美國」及「點心屋」部分不在專用之列，然就商標法施行細則第二
十八條第一項之規範意旨觀之，係指商標圖樣中，如包含「部分」說明性文字或圖形
，且刪除該部分將失其商標圖樣完整性者，允許該部分聲明不在專用之列而申請註冊
；是如商標圖樣「整體」即為說明性文字時，即難謂有上述規定之適用。本件以「美
國點心屋」作為服務標章，指定使用於餐飲業務之服務，有使消費者與其服務內容產
生直接聯想，為與指定服務具有密切關聯之說明，自有首揭法條之適用。至原告對於
商標法第五條第二項規定適用之主張，經審視原告所檢送之證據資料，尚難據以認定
原告申請服務標章註冊時，已因其使用成為表彰原告所指定服務之識別標章，而有商
標法第七十七條準用第五條第二項之適用。是本局依法核駁其註冊之申請，並無不合
，請駁回其起訴等語。
    理  由
按商標法第七十七條準用同法第三十七條第十款前段規定，凡服務標章圖樣之文字、
圖形、記號、顏色組合或其聯合式，係表示申請註冊服務標章所使用服務之形狀、品
質、功用、通用名稱或其他說明者，不得申請註冊。而服務標章圖樣之文字、圖形、
記號、顏色組合或其聯合式，依社會一般通念，如為服務之說明或與服務之說明有密
切關連者，即有該條款不得申請註冊之適用，本件原告於八十六年十一月二十四日以
「美國點心屋」服務標章，指定使用於商品及服務分類表第四十二類之冷熱飲料店、
飲食店、小吃店、冰果店、茶室、餐廳、咖啡廳、啤酒屋、酒吧、飯店服務申請註冊
，並聲明標章圖樣內之美國、點心屋不在專用之列。被告以其服務標章圖樣之美國點
心屋，有提供美國點心之商品之意，為所使用服務之說明，仍依商標法第七十七條準
用同法第三十七條第十款之規定予以核駁。原告訴稱系爭服務標章為其首創，其於申
請時已聲明「美國」及「點心屋」分別不在專用之列，縱然系爭服務標章之上「美國
點心屋」有提供美國點心之意，惟原告於創設系爭服務標章之圖樣後，經由積極的開
發及擴展市場，而已在全國建立數十家連鎖的加盟店，同時該等連鎖店之加盟期早於
系爭服務標章之申請日期，故在原告提出申請之時，系爭服務標章之圖樣應已被一般
消費大眾認知為原告營業上之識別標識，自已具備有顯著性的要件，應准予註冊云云
。查系爭服務標章圖樣之美國點心屋，為提供美國點心商店之意，為營業之說明。又
商標法施行細則第五十條準用同細則第二十八條第一項規定意旨，係指服務標章圖樣
中，如包含部分說明性文字或圖形，且刪除該部分將失商標圖樣完整性者，允許就該
部分聲明不在專用之列而申請註冊，惟如商標圖樣整體即為說明性文字時，即無上述
規定之適用，乃屬當然。系爭服務標章原告於申請註冊時，雖聲明美國．點心屋分別
不在專用之列，惟其整體圖樣美國點心屋指定使用於冷熱飲料店、飲食店、小吃店、
冰果店、茶室、餐廳、咖啡廳、啤酒屋、酒吧、飯店服務，易使一般消費者聯想其有
提供美國點心之服務，即與所使用服務之說明具密切關連，仍不得申請註冊。又所檢
具資料，僅二張門市照片所載日期在系爭服務標章申請日期之前，其餘門市照片、包
裝紙袋、宣傳廣告、西元一九九八年加盟說明書、月曆及八十七年十二月十一日出刊
之錢雜誌創業專刊等，或無日期之標示、或其日期在系爭服務標章申請日期之後，尚
難證明系爭服務標章申請註冊時，業經原告之使用而在交易上已成為其營業上服務之
識別標識，而具備有商標法第五條第二項之顯著性。從而被告核駁系爭服務標章之申
請註冊及一再訴願決定遞予維持，均無不合。原告起訴論旨，難認有理由，應予駁回
。
據上論結，本件原告之訴為無理由，爰依行政訴訟法施行法第二條、行政訴訟法第九
十八條第三項前段，判決如主文。
中    華    民    國      九十      年      十一      月      十六      日
                    最 高 行 政 法 院  第 三 庭
                                審 判 長 法  官      曾  隆  興
                                         法  官      劉  鑫  楨
                                         法  官      徐  樹  海
                                         法  官      鄭  淑  貞
                                         法  官      林  家  惠
右  正  本  證  明  與  原  本  無  異
                                         法院書記官  阮  桂  芬
中    華    民    國      九十      年      十一      月      十九      日


司法院資訊處製作；財團法人民間司法改革基金會備份。
